臺灣臺北地方法院民事裁定
110年度消債職聲免字第75號
聲  請  人  
即債務人    傅鈺茹


代  理  人  郭佳瑋律師(法扶律師)  
相  對  人
即債權人    玉山商業銀行股份有限公司


法定代理人  黃男州  
代  理  人  朱逸君  
相  對 人
即債權人    元大國際資產管理股份有限公司


法定代理人  宋耀明  


上列當事人因聲請消費者債務清理事件，本院裁定如下：
    主  文
債務人傅鈺茹不予免責。
    理  由
一、按法院為終止或終結清算程序之裁定確定後，除別有規定外
    ，應以裁定免除債務人之債務；法院裁定開始清算程序後，
    債務人有薪資、執行業務所得或其他固定收入，扣除自己及
    依法應受其扶養者所必要生活費用之數額後仍有餘額，而普
    通債權人之分配總額低於債務人聲請清算前二年間，可處分
    所得扣除自己及依法應受其扶養者所必要生活費用之數額者
    ，法院應為不免責之裁定。但債務人證明經普通債權人全體
    同意者，不在此限；債務人有下列各款情形之一者，法院應
    為不免責之裁定，但債務人證明經普通債權人全體同意者，
    不在此限：㈠於 7年內曾依破產法或本條例規定受免責；㈡
    故意隱匿、毀損應屬清算財團之財產，或為其他不利於債權
    人之處分，致債權人受有損害；㈢捏造債務或承認不真實之
    債務；㈣聲請清算前二年內，因消費奢侈商品或服務、賭博
    或其他投機行為，所負債務之總額逾聲請清算時無擔保及無
    優先權債務之半數，而生開始清算之原因；㈤於清算聲請前
    一年內，已有清算之原因，而隱瞞其事實，使他人與之為交
    易致生損害；㈥明知已有清算原因之事實，非基於本人之義
    務，而以特別利於債權人中之一人或數人為目的，提供擔保
    或消滅債務；㈦隱匿、毀棄、偽造或變造帳簿或其他會計文
    件之全部或一部，致其財產之狀況不真確；㈧故意於財產及
    收入狀況說明書為不實之記載，或有其他故意違反本條例所
    定義務之行為，致債權人受有損害，或重大延滯程序；債務
    人有前條各款事由，情節輕微，法院審酌普通債權人全體受
    償情形及其他一切情狀，認為適當者，得為免責之裁定，消
    費者債務清理條例（下稱消債條例）第132條、第133條及第
    134條、第135條分別定有明文。又消債條例之立法目的，在
    於使陷於經濟上困境之消費者，得分別情形依該條例所定重
    建型債務清理程序（更生）或清算型債務清理程序（清算）
    清理債務，藉以妥適調整其與債權人及其他利害關係人之權
    利義務關係，保障債權人之公平受償，並謀求消費者經濟生
    活之更生機會，從而健全社會經濟發展；消費者依清算程序
    清理債務，於程序終止或終結後，為使其在經濟上得以復甦
    ，以保障其生存權，除另有上述消債條例第133條、第134條
    所規定不予免責之情形外，就債務人未清償之債務原則上採
    免責主義（消債條例第1條、第132條立法目的參照）。
二、經查：
  ㈠債務人前因有不能清償債務情事，於民國108年6月25日具狀
    向本院聲請調解，於調解不成立後，經本院以 108年度消債
    更字第261號裁定自 108年11月22日下午4時起開始更生。因
    債務人提出之更生方案顯有消債條例第64條第2項第4款不得
    認可事由，致更生程序無法繼續進行，經本院於109年7月30
    日裁定開始清算程序，命司法事務官進行清算程序。因債務
    人名下存款及普通重型機車價值共計新臺幣（下同）23,414
    元，經債務人於110年4月19日提出等值現金解繳到院，本院
    依分配表分配於債權人，而於110年5月4日以109年度司執消
    債清字第108號裁定本件清算程序終結等情，合先敘明。
　㈡經本院依職權通知全體債權人及債務人就債務人免責與否表
    示意見：
  ⒈債權人玉山商業銀行股份有限公司具狀陳稱：不同意免責，
    請鈞院依職權調查債務人有無消債條例第133條、第134條不
    免責事由。
  ⒉債權人元大國際資產管理股份有限公司未具狀亦未到庭陳述
    意見。
  ⒊債務人到庭陳稱：債務人已符合免責要件，請准予免責。
　㈢債務人有消債條例第133條所定不免責事由：
  ⒈法院裁定開始更生程序後，債務人免責前，法院裁定開始清
    算程序，其已進行之更生程序，適於清算程序者，作為清算
    程序之一部；其更生聲請視為清算聲請，消債條例第78條第
    1 項定有明文。由其文義可知，在適於清算程序之情形下，
    清算程序之始點，得提前至裁定開始更生時；又於更生轉換
    清算程序時，若認定債務人有無薪資等固定收入之起點，不
    得提前至裁定更生程序時，債務人因此而受免責之裁定，債
    權人將遭受債務人依清算程序受償更不利之結果，有違清算
    價值保障原則（臺灣高等法院暨所屬法院98年法律座談會民
    事類提案第40號研討結果）。意即，認定債務人有無薪資、
    執行業務所得或其他固定收入之時點，於更生轉換清算程序
    之情形，應提前至裁定開始更生時。債務人於法院裁定開始
    更生程序後，債務人有薪資、執行業務所得或其他固定受入
    ，扣除自己及依法應受其扶養者所必要生活費用之數額後仍
    有餘額者，始應依消債條例第133 條為不免責裁定之審查。
    本件債務人於108年6月25日具狀聲請更生，則其更生之聲請
    視為清算之聲請，並應以本院裁定債務人開始更生時即 108
    年11月22日起至裁定免責前之期間，綜合考量認定債務人有
    無薪資、執行業務所得或其他固定收入。
  ⒉債務人自陳於法院裁定開始更生後，任職於皓然敬老院擔任
    照服員，每月薪資收入為31,000元，有債務人陳報狀、台北
    富邦銀行薪資帳戶、在職證明書在卷可參（見本院卷第67至
    107頁）是本院認應以債務人每月收入為 31,000元，作為其
    於法院裁定開始更生程序後每月固定收入。
  ⒊債務人稱裁定更生程序後每月生活必要支出房屋租金20,000
    元、交通費 800元、水電費1,800元、瓦斯費800元、手機通
    信費 596元等情，業據其提出房租繳款收據、交通費支出明
    細、臺灣電力公司繳款通知單、臺北自來水事業處通知單、
    電信服務費通知單附卷（見本院卷第109至191頁）。依本院
    108年度消債更字第261號裁定所示，家庭生活必要支出部分
    ，應由債務人與其同住之配偶許弘奐、兄弟傅伍俊及傅宏澤
    、已成年子女許哲耀及許雅淳同住等六人共同分擔，則債務
    人應負擔之家庭生活必要費用為房屋租金 3,333元（計算式
    ：20,000元÷6=3,333元，元以下四捨五入）、瓦斯費 133元
    （計算式：800元÷6=133元，元以下四捨五入）、水電費300
    元（計算式： 1,800元÷6=300元）。是以，債務人於裁定更
    生程序後每月生活必要支出應為 5,162元（計算式：房屋租
    金3,333元+交通費800元+水電費300元+瓦斯費133元+手機通
    信費596元=5,162 元），故債務人自裁定更生程序後，其既
    有固定收入，且其收入扣除自己所必要生活費用之數額後仍
    有餘額25,838元（計算式： 31,000元-5,162元=25,838元）
    。堪認債務人合於消債條例第133 條前段之要件，為具清償
    能力之人，故依同條後段規定，尚應審究普通債權人之分配
    總額是否低於債務人聲請更生即清算前二年間可處分所得扣
    除自己及依法應受其扶養者所必要生活費用之數額。
  ⒋又債務人陳報其於聲請更生前二年期間每月生活支出房屋租
    金 19,000元、交通費800元、水電費1,800元、瓦斯費800元
    、手機通信費 799元及父母親扶養費 7,500元等情，有房屋
    租賃契約書、房租匯款單據、醫院門診費用收據、大台北區
    瓦斯股份有限公司天然氣繳費憑證、臺灣電力公司繳費憑證
    、戶籍謄本附卷（見消債更卷第59至69頁、北司消債調卷第
    13至14頁）。另本院依職權向臺北市政府都市發展局函詢，
    本件債務人是否曾領有租金補助一事，經臺北市政府都市發
    展局函覆債務人自106年1月至同年12月按月核撥租金補助5,
    000元及自107年1月至108年12月按月核撥租金補助11,000元
    ，有臺北市政府都市發展局110年7月20日北市都企字第1103
    000000號函在卷可稽（見本院卷第59頁）。就房屋租金部分
    應扣除上開補助後為106年度每月房屋租金為 14,000元（計
    算式：19,000元-5,000元=14,000 元）、107及108年度每月
    房屋租金為8,000元（計算式：19,000元-11,000元=8,000元
    ），再與同住配偶許弘奐、兄弟傅伍俊及傅宏澤、已成年子
    女許哲耀及許雅淳同住等六人共同分擔後，債務人於 106年
    度每月負擔房屋租金為 2,333元（計算式：14,000元÷6=2,3
    33元，元以下四捨五入）、107及108年度每月負擔房屋租金
    為1,333元（計算式：8,000元÷6=1,333元，元以下四捨五入
    ），另參酌本院108年度消債更字第261號裁定，債務人聲請
    更生前二年與同住六名家人分擔家庭生活必要支出後，債務
    人每月支出除房屋租金外之生活必要費用應為交通費 800元
    、瓦斯費134元、電費167元、水費134元、手機通信費799元
    、父親扶養費 3,750元，則債務人於聲請更生前二年必要生
    活必要費用為175,808元【計算式：〔（2,333元×5）+（1,3
    33元×19）〕+〔（ 800元+134元+167元+134元+799元+3,750
    元）×24〕=175,808元】。另依債務人 106年至108年稅務電
    子閘門財產所得調件明細表所示（見司執消債清卷第106至1
    08頁），債務人106年所得為364,214元、107年所得為382,5
    21元及108年所得為358,672元，則債務人聲請清算前二年之
    所得為743,502元【計算式：（ 364,214元×5/12）+382,521
    元+（358,672元×7/12）=743,502 元】。故債務人聲請更生
    前二年之可處分所得為 743,502元，扣除債務人聲請更生前
    二年之必要支出175,808元後，尚餘567,694元（計算式：74
    3,502元-175,808元=567,694 元），然全體普通債權人於本
    件清算程序中僅受分配23,414元，且全體債權人未同意債務
    人免責，揆諸首揭規定，債務人已有消債條例第 133條所定
    之不免責事由。 
　㈣債務人無消債條例第134條各款之不免責事由：
    本件債務人雖漏未陳報前於106年1月至同年12月按月受領租
    金補助5,000元及自107年1月至108年12月按月受領租金補助
    11,000元，已構成故意於財產及收入狀況說明書為不實之記
    載，並有故意違反真實陳述義務之行為，惟上開數額，不影
    響債權人可受分配金額，並未致債權人受有損害，或有重大
    延滯程序之情形，債務人應不構成修正後消債條例第134條
    第8款應不免責之事由。此外，債權人均未說明或舉證債務
    人有何消債條例第134條各款所列事由，本院復查無有消債
    條例第134條各款所列事由。是債務人應無消債條例第134條
    所定不免責事由，堪以認定。
三、綜上所述，本件債務人經法院為終結清算程序之裁定確定，
    雖無消債條例第 134條各款所列之不免責事由，惟債務人有
    消債條例第 133條所定不免責事由，且未經普通債權人全體
    同意其免責，揆諸首揭規定，本件應予債務人不免責，爰裁
    定如主文。至法院為不免責之裁定確定後，聲請人繼續清償
    債務如附表所示，依消債條例第141條或142條之規定，可再
    行聲請法院裁定免責，附此敘明。
中　　華　　民　　國　　110 　年　　10　　月　　29　　日
                  民事第二庭    法  官  林禎瑩
以上正本係照原本作成。
如不服本裁定應於送達後10日內向本院提出抗告狀，並繳納抗告
費新臺幣1,000元。
中　　華　　民　　國　　110 　年　　10　　月　　29　　日
                                書記官  鄭玉佩

附錄：
一、債務人繼續清償得聲請法院裁定免責之規定：
　　消費者債務清理條例第141條第1項
　　債務人因第 133條之情形，受不免責之裁定確定後，繼續清
    償達該條規定之數額，且各普通債權人受償額均達其應受分
    配額時，得聲請法院裁定免責。
    消費者債務清理條例第142條第1項
　　法院為不免責或撤銷免責之裁定確定後，債務人繼續清償債
    務，而各普通債權人受償額均達其債權額之20％以上者，法
    院得依債務人之聲請裁定免責。
二、債務人聲請法院裁定免責之說明：
　　債務人於本裁定確定後，繼續清償至如附表第 141條所定數
    額時，得依第 141條規定聲請裁定免責，或繼續清償至如附
    表第142條所定債權額20％時，依第142條規定聲請裁定免責
    。